【裁判字號】    93,訴,247
【裁判日期】    950921
【裁判案由】    貪污治罪條例等
【裁判全文】
臺灣彰化地方法院刑事判決               93年度訴字第247號
公  訴  人  臺灣彰化地方法院檢察署檢察官
被      告  己○○
選任辯護人  林錦隆律師
被      告  辛○○
上  一  人
選任辯護人  江彗鈴律師
            張崇哲律師
被      告  丁○○
上  一  人
選任辯護人  鐘律師
上列被告因貪污治罪條例等案件，經檢察官提起公訴（92年度偵
字第3908號、第9481號、93年度偵續字第2號），本院判決如下
：
    主  文
己○○共同對於違背職務之行為，期約賄賂，處有期徒刑貳年拾
月，褫奪公權貳年。
辛○○共同對於違背職務之行為，期約賄賂，處有期徒刑貳年，
褫奪公權壹年，緩刑伍年。
丁○○對於公務員，關於違背職務之行為，期約賄賂，處有期徒
刑年，褫奪公權壹年。
    事  實
一、己○○自民國84或85年間起、迄95年間止擔任彰化縣溪州鄉
    張厝村村長。辛○○自91年3月間某日起、至92年5月間離職
    之日止，為彰化縣溪州鄉公所臨時人員，負責彰化縣溪州鄉
    溪州區域性垃圾衛生掩埋場（下稱溪州垃圾掩埋場）開門及
    關場關門與事業廢棄物進場過磅工作，為依據法令從事公務
    之人員。丁○○同為彰化縣溪州鄉張厝村村民，並係設於台
    北縣新莊市○○街96之3號「南橋環保工程有限公司」（下
    稱南橋公司）之負責人，該公司營業項目為一般廢棄物與一
    般事業廢棄物之清除。
二、緣辛○○因未婚夫呂昭明入監服刑，生活困頓，覓得彰化縣
    溪州鄉公所臨時人員工作後，因未婚夫呂昭明之胞兄己○○
    即住於上揭掩埋場附近，乃就近借住大伯己○○住處。
三、丁○○明知未依規定向彰化縣溪州鄉公所申請由溪州垃圾掩
    埋場代處理一般廢棄物，且經彰化縣政府環境保護局核准前
    ，不得進場傾倒廢棄物，竟為貪圖收費較低且無須報稅之利
    益，於92年3月初某日，在上開溪州鄉張厝村村長己○○位
    於彰化縣溪州鄉○○村○○路○段220號住處，由丁○○向己○○提議請時任該垃圾掩埋場之辛○○放水，讓丁○○介紹
    、招攬之車輛未經上揭溪州鄉公所許可且毋需過磅計費，即
    可進場傾倒廢棄物，事後再與己○○結算後，由己○○轉交
    應分予辛○○之金額，約每月新臺幣（下同）2至3萬元不等
    。己○○乃以之與當日中午返家用餐之辛○○商議，辛○○
    應允，斯時，辛○○遂與己○○基於共同犯意聯絡，接受丁○○上開行求，而由辛○○利用其持有該垃圾掩埋場大門管
    制磁卡，負責開門及關場關門與事業廢棄物進場過磅職務之
    機會，違背職務於該垃圾掩埋場上班及非上班時間，協助開
    門或未關門，讓丁○○所介紹、招攬之載運廢棄物車輛未持
    有該溪州鄉公所之許可證明即得進場，且未登記、過磅計費
    即可傾倒一般廢棄物。雙方期約後尚未交付賄賂，丁○○即
    招攬同樣從事廢棄物清除之同業即設於台北縣新莊市○○路
    564巷1弄4號5樓「侑展環保工程有限公司」（下稱侑展公司
    ）負責人施政奇之胞兄、在佾展公司擔任業務員兼司機之丙○○，告知可依上揭方式前往該溪州垃圾掩埋場傾倒一般廢
    棄物，代價為每車應給付丁○○1萬1千元，丙○○見價格較
    平日往來之垃圾掩埋場低廉，遂同意丁○○要求，丁○○因
    而居間安排丙○○與辛○○聯繫進場事宜，並將自己所經營
    之南橋公司收集之廢棄物交由丙○○併車前往傾倒。丙○○
    即自92年3月14日起，駕駛車號083─QM號垃圾車，載運廢棄
    物至溪州垃圾掩埋場傾倒。丙○○並於同年4月間某日，將
    此事告知同業友人即設於台北縣八里鄉○○路179之1號4樓
    「菘鴻環保有限公司」（下稱崧鴻公司）之負責人陳松文、
    設於新竹市○○里○○路40巷25之1號5樓之14「永豐森事業
    有限公司」（下稱永豐森公司）之靠行業者李瑞彬。李瑞彬
    、陳松文同樣認為有利可圖，即以同一代價，分別委由司機
    戊○○○、甲○○多次隨同丙○○載運廢棄物至該垃圾掩埋
    場傾倒。辛○○以此方式讓佾展公司（含交付併車傾倒之南
    橋公司）、崧鴻公司、永豐森公司所收集之廢棄物違法進場
    傾倒共計19次，而依溪州垃圾掩埋場收費標準進場廢棄物每
    公斤收費3元，以每次進場一輛，每輛清潔車可載運15噸，
    每輛車應收費用4萬5千元計算，辛○○、己○○共圖利丁○○約14萬9千元或16萬9千元（19車次乘以1車1萬1千元後，
    扣除應給付辛○○2個月以每月2、3萬元計算之賄賂），及
    上揭佾展公司（含交付併車傾倒之南橋公司）、崧鴻公司、
    永豐森公司共64萬6千元（19車次乘以【1車4萬5千元減已付
    之1萬1千元】）之不法利益（上揭丙○○、陳松文、甲○○
    、李瑞彬、戊○○○等5人因共同違反廢棄物清理法均已另
    為緩起訴處分確定）。
四、嗣於同年5月6日下午3時許，戊○○○、甲○○分別駕駛車
    號287-QM號及車號166─QB號垃圾車進場傾倒廢棄物之際，
    為內政部警政署環保警察隊第二中隊會同環保署督察總隊中
    區環境督察大隊人員當場查獲，而偵知辛○○、丁○○所涉
    上情。其後於同年5月8日，辛○○前往法務部調查局彰化縣
    調查站陳述時，供出另有己○○涉案，因而查獲己○○。
五、案經法務部調查局彰化縣調查站移請及彰化縣警察局北斗分
    局報請臺灣彰化地方法院檢察署檢察官偵查起訴。
    理  由
壹、證據能力
一、按被告以外之人（包括證人、鑑定人、告訴人、被害人及共
    同被告等）於檢察事務官、司法警察官或司法警察調查中所
    為之陳述，與審判中不符時，其先前之陳述具有較可信之特
    別情況，且為證明犯罪事實存否所必要者，得為證據，刑事
    訴訟法第159條之2定有明文。所謂「前後陳述不符」之要件
    ，應就前後階段之陳述進行整體判斷，以決定其間是否具有
    實質性差異，惟無須針對全部陳述作比較，陳述之一部分有
    不符，亦屬之。而所謂「較可信之特別情況」之情形，亦應
    就前後陳述時之各種外部情況進行比較，以資決定何者外部
    情況具有可信性。若陳述係在特別可信之情況下所為，則虛
    偽陳述之危險性即不高，雖係審判外陳述，或未經被告反對
    詰問，仍得承認其有證據能力。所稱「外部情況」之認定，
    例示如下：
    1.時間之間隔：陳述人先前陳述是在記憶猶新的情況下直接
      作成，一般與事實較相近，事後即可能因記憶減弱或變化
      ，致有不清晰或陳述不符之現象發生。
    2.有意識的迴避：由於先前陳述時被告未在場，是陳述人直
      接面對詢問警員所為陳述較為坦然；事後可能因陳述人對
      被告有所顧忌或同情，因而在被告面前較不願陳述不利被
      告之事實。
    3.受外力干擾：陳述人單獨面對檢察事務官或司法警察（官
      ）所為之陳述，程度上較少會受到強暴、脅迫、詐欺、利
      誘或收買等外力之影響，其陳述較趨於真實。若被告在庭
      或有其他成員參與旁聽時，陳述人可能會本能的作出迴避
      對被告不利之證述，或因不想生事乃虛構事實而為陳述。
    4.事後串謀：目擊證人對警察描述所目睹情形，因較無時間
      或動機去編造事實，客觀上亦較難認與被告間有勾串情事
      ，其陳述具有較可信性。但事後因特殊關係，雙方可能因
      串謀而統一口徑；或事後情況變化，兩者從原先敵對關係
      變成現在友好關係等情形，其陳述即易偏離事實而較不可
      信。
    5.警詢或檢察事務官偵查時，有無辯護人、代理人或親友在
      場：如有上開親誼之人在場，自可期待證人為自由從容之
      陳述，其證言之可信度自較高。
    6.警詢或檢察事務官所作之偵查筆錄記載是否完整：如上開
      筆錄對於犯罪之構成要件、犯罪態樣、加重減輕事由或起
      訴合法要件等事實或情況，均翔實記載完整，自可推定證
      人之陳述，與事實較為相近，而可信為真實。法院應斟酌
      上列因素綜合判斷，亦應細究陳述人之問答態度、表情與
      舉動之變化，此一要件係屬訴訟法事實之證明，以自由證
      明為已足，且應由主張此項證據之人證明。惟此僅係確定
      上開陳述有無證據能力而已，至該證據具有證據能力後，
      其證據力之強弱問題，仍待法院綜合全辯論意旨及調查證
      據所得，依法認定之。
    查本案證人丙○○、證人即同案被告辛○○、丁○○於警詢
    及法院審理時之證述有前後陳述不符之情形，本院審酌其等
    於警詢中之證述距案發日較近，當時記憶自較深刻，可立即
    反應所知，不致因時隔日久而遺忘案情；且較無來自被告或
    其他成員同庭在場之壓力而出於虛偽不實之指證，或事後串
    謀而故為迴護被告之機會，揆諸上開說明，其於警詢中所為
    之陳述，客觀上應具有較可信之特別情況，且亦為證明犯罪
    事實存否所必要，依上揭規定，其於警詢中之證言自有證據
    能力，被告己○○之辯護人認其等於審判外之警詢陳述，無
    證據能力，容有所誤。
二、又按被告以外之人於偵查中向檢察官所為陳述，除顯有不可
    信之情況者外，得為證據，同法第159條之1第2項定有明文
    。偵查中對被告以外之人（包括證人、鑑定人、告訴人、被
    害人及共同被告等）所為之偵查筆錄，或被告以外之人向檢
    察官所提之書面陳述，性質上均屬傳聞證據。惟現階段刑事
    訴訟法規定檢察官代表國家偵查犯罪、實施公訴，依法其有
    訊問被告、證人及鑑定人之權，證人、鑑定人且須具結，而
    實務運作時，檢察官偵查中向被告以外之人所取得之陳述，
    原則上均能遵守法律規定，不致違法取供，其可信度極高，
    職是，被告以外之人前於偵查中已具結而為證述，除反對該
    項供述得具有證據能力之一方，已釋明「顯有不可信之情況
    」之理由外，不宜以該證人未能於審判中接受他造之反對詰
    問為由，即遽指該證人於偵查中之陳述不具證據能力。查本
    案證人丙○○、證人即同案被告辛○○於93年2月18日之證
    述、丁○○於92年11月19日之證述，均經具結，各有結文在
    卷可憑（見臺灣彰化地方法院檢察署92年度偵字第9481號卷
    第10頁、92年度偵字第3908號卷第97、96頁、93年度偵續字
    第2號卷第18頁背面），其等未曾提及檢察官在偵查時有不
    法取供之情形，上開供述核無顯不可信之情況，依上說明，
    其等於偵查中之證言自均具有證據能力，被告己○○之辯護
    人認上揭證人於審判外之偵查中陳述，無證據能力，亦有誤
    會。
三、再按被告以外之人（包括證人、鑑定人、告訴人、被害人及
    共同被告等）於審判外之陳述雖不符刑事訴訟法第159條之1
    至之4等四條之規定，而經當事人於審判程序同意作為證據
    ，法院審酌該言詞陳述或書面陳述作成時之情況，認為適當
    者，亦得為證據；當事人、代理人或辯護人於法院調查證據
    時，知有刑事訴訟法第159條第1項不得為證據之情形，而未
    於言詞辯論終結前聲明異議者，視為有前項之同意，同法第
    159條之5定有明文。立法意旨在於傳聞證據未經當事人之反
    對詰問予以核實，原則上先予排除。惟若當事人已放棄反對
    詰問權，於審判程序中表明同意該等傳聞證據可作為證據；
    或於言詞辯論終結前未聲明異議，基於尊重當事人對傳聞證
    據之處分權，及證據資料愈豐富，愈有助於真實發見之理念
    ，且強化言詞辯論主義，使訴訟程序得以順暢進行，上開傳
    聞證據亦均具有證據能力。本案證人陳松文、甲○○、李瑞
    彬、戊○○○、庚○○、廖豐志、乙○○、吳金德固均曾於
    警詢或偵查中為陳述，其性質雖屬傳聞證據，惟其未再於法
    院審理中為陳述，然其等所為之上開警詢、偵查筆錄內容，
    於本院審理時予以提示，且各經檢察官、辯護人及被告等人
    表示意見。當事人或辯護人已知上述筆錄乃傳聞證據，且均
    未於言詞辯論終結前對該等筆錄內容異議，依上開規定，其
    等於警詢、偵查中之證言已擬制同意其有證據能力，本院審
    酌上開筆錄作成時，較無人情施壓或干擾，亦無不當取供之
    情形，認為以之作為本案之證據亦屬適當，是其等於警詢、
    偵查筆錄之證言自具有證據能力。
貳、認定犯罪事實所憑之證據及理由
一、被告辛○○對於上揭犯罪事實坦承不諱，被告己○○、丁○○則矢口否認犯行。被告己○○辯稱：伊雖有於92年3、4月
    間，在家中與丁○○喝茶約1個小時，然辛○○並未在場，
    且伊亦未與辛○○共同謀議，請辛○○違背職務期約賄賂云
    云；被告丁○○辯稱：伊沒有與己○○、辛○○說好要辛○○放水，亦未提及欲給付辛○○多少錢，且伊亦未與丙○○
    有傾倒廢棄物之共同謀議云云。
二、經查，上揭事實有下列證據足以證明：
（一）被告辛○○部分：
      除據被告辛○○自白在卷外，並有證人丙○○、陳松文、
      甲○○、李瑞彬、戊○○○、庚○○（即彰化縣溪州鄉清
      潔隊隊長）於警偵訊，證人廖豐志（彰化縣溪州鄉公所秘
      書）、乙○○（彰化縣溪州鄉鄉長）、吳金德（上揭佾展
      公司司機）杰於警詢中證述在卷可採，此外，復有行政院
      環保署環境督察總隊中區環境督察大隊稽查工作紀錄2份
      、現場圖1紙、現場照片12幀、中興保全股份有限公司管
      制溪州垃圾掩埋場進出紀錄表7紙、臺灣大哥大股份有限
      公司用戶辛○○及丁○○通聯資料查詢單各11紙、彰化縣
      區域性垃圾處理廠（場）管理自治條例影本、溪州區區域
      性衛生掩埋場地磅紀錄單資料、彰化縣廢棄物清除處理商
      業同業公會會員名單及彰化縣溪州鄉公所覆稱環保公司申
      請使用溪州垃圾掩埋場須繳納保證金、有進場期限、數量
      限制及收費方式之函文數份及該鄉公所於94年7月13日覆
      稱被告辛○○任職時間及職務內容之函文（見本院卷一第
      152頁）附卷可稽，足認被告辛○○之自白與事實相符，
      堪以採信，被告辛○○之事證明確，應依法論科。
（二）被告己○○、丁○○部分
      1.證人即被告辛○○證述被告己○○涉案情節明確：
        證人辛○○於92年5月8日警詢時證稱：係被告己○○於
        前揭時地向伊表示因伊夫（當時為未婚夫）現正服刑中
        ，生活費及小孩教養費不足，只要將手機號碼交予另一
        被告丁○○，屆時被告丁○○會與伊聯絡，請伊開溪州
        垃圾掩埋場大門，對方會進場傾到廢棄物，伊不要過磅
        計算，只須配合開門，每月會有2至3萬元之額外收入，
        被告己○○於每月與環保清潔公司人員結算後，就伊該
        得之部分會將錢交付予伊，當時還有被告丁○○在場等
        情（見臺灣彰化地方法院檢察署92年度他字第19 71 號
        卷第51頁）。復於95年4月27日本院審理時結稱：「（
        問：在外面時，己○○如何跟你談？）答：大概是筆錄
        （指上揭92年5月8日調查站筆錄）這樣。筆錄是照我的
        意思記的」等語明確。
      2.證人即被告辛○○證述被告丁○○涉案情節在卷：
        證人辛○○於92年7月15日警詢時證稱：係因丁○○介
        紹方認識丙○○，因丁○○曾向伊要過手機號碼以聯絡
        違規環保公司車輛進入溪州垃圾掩埋場傾倒垃圾事宜，
        之後丙○○主動打電話聯絡伊，表示丁○○是丙○○之
        叔，以後有垃圾車要進場都由丙○○打電話聯絡伊，伊
        才知悉有丙○○此人等語（見同上檢察署92年度他字第
        1971號卷第15頁背面）；於93年2月18日偵查中更結稱
        ：（問：第一次倒【指傾倒廢棄物】的情形）答：是徐
        【指丁○○】與施【指丙○○】開轎車，並帶一臺垃圾
        車進去倒，並沒有經過登記及過磅，沒有拿錢給我等語
        （見同上檢察署92年度偵字第9481號卷第18頁）在卷可
        核。
      2.復有上開第（一）點中所列其餘證人之證述、相關函件
        及照片等可資證明。
      3.參以被告辛○○與己○○本有親誼，辛○○為己○○之
        親弟媳，且被告己○○、辛○○、丁○○三人間復無仇
        怨嫌隙，此分別為被告己○○、辛○○、丁○○三人供
        明在卷（見本院卷二第119頁背面），復查無證人辛○○故意構隙之動機及事證，是其證言應屬實在，足以採
        信。
      4.況被告己○○初均否認有向被告辛○○提及「每月2、3
        萬元」之事實，迨本院審理時，經被告辛○○以證人身
        分結證如上述後，被告己○○始坦承有提及「每月2、3
        萬元」一事，惟仍稱：「該2、3萬元」一事係透過他人
        （即己○○之妹）轉告被告辛○○，主要因被告辛○○
        生活困難，其欲自行補貼被告辛○○生活費用，並非所
        謂要被告辛○○違法放行載運廢棄物車輛之代價云云（
        見本院卷二第58頁背面）。詎嗣於95年9月7日審理時，
        被告己○○竟另稱「該每月2、3萬元」係指其欲分期以
        每月2、3萬元之方式償還向被告辛○○之夫即其弟買車
        之價款云云（見本院卷二第119頁背面）。揆之被告己○○終坦承有所謂「欲每月2、3萬元予被告辛○○」之
        情事，足徵證人即被告辛○○前揭證述之真實；且被告
        己○○對於為何欲給付被告辛○○上揭金額，前稱為照
        顧、補貼被告辛○○之生活費用，後則改稱係償還車款
        之金額，前後供述大相逕庭，如為實情，何以前後所述
        主要情節均不相符，是被告己○○上揭所辯明顯係臨訟
        編纂之詞，不足採取。
      5.被告丁○○於93年2月18日偵查時已坦承：當初在被告
        己○○家，為傾倒一些廢棄物，希望被告辛○○開門（
        指溪州垃圾掩埋場門禁）讓其等進去（傾倒廢棄物），
        且其曾為了傾倒垃圾一事與被告辛○○電話聯絡，以便
        讓案外人丙○○進入，至於第一次前往溪州垃圾掩埋場
        （指至該場傾倒廢棄物），係其與丙○○共乘轎車，另
        有一位司機駕駛一部垃圾車一起前往傾倒等情（見同上
        檢察署93年度偵續字第2號卷第15、16頁），核與證人
        即被告辛○○上揭證稱情節大致相符，並有被告丁○○
        與辛○○之通聯紀錄在卷可考，益見證人即被告辛○○
        證述之實在，故被告丁○○嗣後再翻異前詞，否認曾聽
        聞任何人向辛○○提及倒垃圾，與每個月多2、3萬元之
        情節，無非圖卸之詞，殊不足採。
三、再查，被告辛○○係自92年3月14日起、至同年5月6日止違
    法放行未取得彰化縣溪州鄉公所許可之載運廢棄物車輛進入
    溪州垃圾掩埋場傾倒，復未過磅計費，共計19日一情，有被
    告辛○○細閱中興保全公司管制溪州垃圾場紀錄後所供稱在
    卷（見同上檢察署92年度他字第1971號卷第14頁）及上開紀
    錄附卷可佐；又被告辛○○供稱每次大多違法放行1至2部車
    輛進場傾倒等語（見同上卷第15頁），茲查無其他積極證據
    足認被告辛○○上揭供述不實，則依最有利於被告之原則，
    應認被告辛○○所違法放行之次數為19日、每日放行1輛車
    次，故共違法放行19車次。
四、另查，被告辛○○係約定以每月2、3萬元之代價違法放行車
    輛傾到廢棄物，已如前述，而本件違法傾到之日期係自92年
    3月14日起至同年5月6日止，為將近2個月，亦如前認定，再
    依最有利於被告之原則採計，應認每月所圖得之金額為2萬
    元、共計2個月，是被告辛○○所圖得之財物至多為4萬元（
    2萬元乘以2個月）。至於被告己○○，並無任何人證或物證
    足證其取得或可能圖得多少財物或不正利益，是應認被告己○○個人並無取得任何財物或不正利益。又被告丁○○部分
    ，因被告丁○○向丙○○告知每傾倒1車次收費1萬1千元，
    迭為證人丙○○證稱在卷，茲亦查無證據直指被告丁○○就
    上揭每車次1萬1千元之代價，有與被告己○○、辛○○為如
    何之分配，是僅得認該每車1萬1千元之代價悉數由被告丁○○所獲取，故被告丁○○所可能圖得之利益約為14萬9千元
    或16萬9千元（19車次乘以1車1萬1千元後，扣除應給付辛○○2個月以每月2或3萬元計算之賄賂）。
五、被告辛○○雖於92年5月8日前往調查站製作筆錄時稱係前往
    自首云云，有該筆錄可稽，然本案於92年5月6日為警查獲案
    外人即載運廢棄物車輛之駕駛戊○○○及甲○○後，進一步
    追查雇請該二人傾到垃圾之老闆李瑞彬、陳松文、及聯絡之
    丙○○等人，據上揭證人戊○○○、甲○○、李瑞彬、陳松
    文及丙○○等人於92年5月7日之警詢中已供陳係溪州垃圾掩
    埋場內看管大門之小姐違法放行使渠等進場傾倒等情，有上
    揭證人等5人於92年5月7日之警詢筆錄可參，是應認92年5月
    7日警方製作上開證人戊○○○等5人之筆錄時，已可得特定
    當時看管大門之小姐即被告辛○○為犯罪嫌疑人，及所涉違
    法放行未經溪州鄉公所許可之車輛未過磅計費即進場傾倒之
    犯罪事實，故被告辛○○嗣後坦承犯行，核為自白而非自首
    至明。又被告辛○○於上開92年5月8日之警詢陳述，雖非自
    首，然被告己○○之犯罪事實，於被告辛○○製作上揭92年
    5月8日警詢筆錄時，並未為警發覺，乃被告辛○○於該次筆
    錄中所供出，此有上揭證人戊○○○等5人及被告辛○○分
    別於92年5月7日、同年月8日之警詢筆錄足按，故被告辛○○部分有因偵查中自白而查獲共同正犯己○○之事實。
六、綜上事證均屬明確，被告三人犯行均堪認定，應依法論科。
、論罪科刑理由
一、比較新舊法
（一）被告行為後，刑法於94年2月2日修正公布，並於95年7月1
      日施行，關於本案應適用之新、舊刑法部分，茲論述如下
      ：
      1.刑法第2條第1項規定，係規範行為後法律變更所生新舊
        法律比較適用之準據法，於95年7月1日刑法施行後，應
        適用刑法第2條第1項之規定，為「從舊從輕」之比較（
        最高法院95年5月23日第8次刑事庭會議決議第一點第(一)
        項參照）。
      2.依刑法第2條第1項規定為新舊刑法比較時，應就罪刑有
        關之共犯、未遂犯、連續犯、想像競合犯、牽連犯以及
        累犯加重、自首減輕、暨其他法定加減原因、與加減例
        等一切情形，綜其全部之結果，而為比較，再適用有利
        於行為人之法律處斷，而不得一部割裂分別適用不同之
        新舊法（最高法院24年上字第4634號判例意旨、95年第
        8次刑事庭會議決議參照）。
      3.從刑附屬於主刑，除法律有特別規定者外，依主刑所適
        用之法律（最高法院95年5月23日第8次刑事庭會議決議
        第一點第(五)項參照）。
      4.依上原則，經比較新、舊法如附表後，就被告辛○○、
        丁○○部分，以被告行為時之舊法較有利於被告，依刑
        法第2條第1項前段規定，本案自應一體適用被告行為時
        之法律即修正前刑法第28條、第33條第5款、第59條之
        規定，從而有關從刑之褫奪公權之規定，自亦應從屬適
        用修正前刑法第36條之規定。就被告己○○部分，則以
        被告裁判時之新法較有利於被告，依刑法第2條第1項但
        書規定，本案自應一體適用被告裁判時之法律即修正後
        刑法第28條、第31條第1項但書、第33條第5款、第59條
        之規定，從而有關從刑之褫奪公權之規定，自亦應從屬
        適用修正後刑法第36條之規定。
      5.至於緩刑部分，犯罪在新法施行前，新法施行後，緩刑
        之宣告，應適用新法第74條之規定（同上最高法院95年
        第8次刑事庭會議決議第七點參照）。
（二）被告行為後，貪污治罪條例第2、8、20條於95年5月30日
      修正公布、於95年7月1日起施行，其中第8條僅將「共犯
      」文字配合刑法修正為「正犯與共犯」，修正前後條文並
      無有利不利被告之情形，第20條則為施行日期之規定，不
      生比較問題；然第2條公務員之定義則已變更，範圍已有
      所不同，是應比較新舊法，適用最有利於行為人之法律（
      同上最高法院95年第8次刑事庭會議第二點決議可資參照
      ），茲因新法第2條關於公務員之範圍較狹，較有利於被
      告，經比較新舊法結果，應一體適用修正後之貪污治罪條
      例。
二、被告論罪部分
（一）核被告辛○○、己○○所為，均係犯貪污治罪條例第4條
      第1項第5款之違背職務期約賄賂罪。被告丁○○所為係犯
      貪污治罪條例第11條第3項之違背職務期約賄賂罪。
（二）被告己○○雖非公務員，但與被告辛○○間，有犯意聯絡
      及行為分擔，為共同正犯，是被告己○○依貪污治罪條例
      第3條規定，應依該條例處斷（按無公務員身分之人與公
      務員共犯貪污案件，依戡亂時期貪污治罪條例第九條【舊
      法】應適用刑法處斷時，應將適用同條例第三條之情形在
      判決理由內先予說明，結論則引用刑法第三十一條，此有
      最高法院62 年度第1次刑事庭庭推總會議決議【四】可資
      參照）。又被告己○○當日係擔任勸說被告辛○○接受被
      告丁○○行賄之關鍵，被告辛○○之所以同意違法放行，
      與被告己○○身為大伯（即其未婚夫之兄），被告辛○○
      因而聽從兄長之言不無關係，是認被告己○○之可罰性未
      較有身分關係之被告辛○○為輕，故不應依修正後刑法第
      31條第1項但書減輕其刑，附此敘明。
（三）又被告辛○○、己○○、丁○○之要求、行求賄賂，係屬
      期約賄賂罪之階段行為，不另論罪。
（四）另被告辛○○於偵查中自白，並因而查獲其他正犯即被告
      己○○，有前揭92年5月8日調查站筆錄可憑，復尚未取得
      財物，如前認定，依此情節，本院認應依貪污治罪條例第
      8條第2項規定減輕其刑。再被告己○○、辛○○二人貪圖
      清除廢棄物業者所欲給付之賄賂而由被告辛○○違背職務
      放行，任業者未取得溪州鄉公所許可即進場傾倒，且未過
      磅計費，涉案明確，然該等業者均係持有合法有效之廢棄
      物清除許可證，如下第五點所述，是該等業者跨區營運，
      雖損及溪州鄉公所之收益，惟渠等為合法業者，有相關清
      除設備，故對於環境之危害尚非重大，甚者，業者傾倒廢
      棄物約2個月，為19 車次，尚非大規模、長時間之貪情
      事，是被告己○○、辛○○二人所為情節，本院認尚屬輕
      微，且本案未有積極證據足證被告己○○取得或可能圖得
      任何財物或不正利益、而被告辛○○部分僅足認定可圖得
      2個月共計4萬元之財物（即92年3月至5月、每月2萬元計
      算，此部分之計算如上述理由欄第貳段第四點所述），是
      可認被告己○○、辛○○二人所犯情節輕微，而其等所得
      或所圖得財物或不正利益共計在新台幣5萬元以下，故應
      依貪污治罪條例第12 條第1項規定，就被告辛○○部分遞
      減輕其刑、被告己○○部分減輕其刑。至於被告丁○○部
      分，所得或可能圖得之利益為14萬6千元或16萬6千元，同
      前揭理由欄第貳段第四點所述，準此，被告丁○○所得及
      可能圖得之不正利益已超逾5萬元，自無從依同條例第12
      條第2項規定減輕其刑，附此敘明。
三、被告辛○○為本案時未婚夫呂昭明在監服刑，因有小孩須扶
    養，以致生活困難乙節，為被告辛○○及己○○分別供明在
    卷，被告辛○○為生活所困，因而貪圖每月得以多出2、3萬
    元以支撐生活所需，被告己○○亦為慮及被告辛○○及其家
    人之生活而與之共同謀議為本案犯行，且違法放行之業者本
    身均領有合法有效之清除許可證（如下所載），雖損及彰化
    縣溪州鄉公所之收益，然對於環境之危害不大，甚者，被告
    己○○、辛○○二人並未實際取得任何賄賂，故認被告己○○、辛○○二人所為，情輕法重，顯可憫恕，縱處以最低度
    刑，猶嫌過重，為此爰分別依修正後、修正前之刑法第59條
    規定予以酌量減輕其刑。爰審酌被告辛○○、己○○、丁○○三人之犯罪動機、目的、所生危害及犯後態度中被告辛○○坦承犯行，有效節省司法資源，足見有心悔改，被告己○○自始否認犯行，尚無悔悟之具體表現，被告丁○○則拒不
    吐實得向業者收取之每車1萬1千元之金額流向，及相關約定
    賄賂之情節，徒增司法調查資源之浪費，甚且供詞反覆，一
    味否認，毫無悔改之意，犯後態度不佳等情，分別量處被告
    3 人如主文所示之刑，又本院斟酌全情，認公訴人求刑稍嫌
    過重，乃調降判處如主文。又被告三人犯貪污治罪條例之罪
    ，經宣告有期徒刑以上之刑，均應依該條例第17條規定宣告
    褫奪公權，因而應分別依修正後、修正前之刑法第37條第2
    項規定宣告褫奪公權之期間，至於褫奪公權之種類應分別依
    修正後、修正前之刑法第36條規定，附此敘明。
四、又被告辛○○未曾受有期徒刑以上刑之宣告，有臺灣高等法
    院被告前案紀錄表一紙在卷可稽，其經此教訓，應知警惕而
    無再犯之虞，所宣告之刑，本院認以暫不執行為適當，爰依
    修正後刑法第74條第1項第1款規定併予宣告緩刑5年，以勵
    自新。
五、按犯貪污治罪條例第4條至第6條之罪者，其所得財物，應予
    追繳，並依其情節分別沒收或發還被害人。前項財物之全部
    或一部無法追繳時，應追徵其價額，或以其財產抵償之，該
    條例第10條第1、2項定有明文。茲被告己○○、辛○○雖涉
    犯該條例第4條之罪，已如前認定，惟被告己○○、辛○○
    尚未有所得財物，亦如前述，自無從依上開條文諭知沒收或
    追徵。至於被告丁○○因本案所得之財物實際數額不明，復
    未扣案，為免執行之困難，故亦不予宣告沒收，均附此敘明
    。
六、公訴意旨認被告丁○○另涉有違反廢棄物清理法第46條第1
    項第4款之未依同法第41條第1項規定領有廢棄物清除、處理
    許可文件，從事廢棄物貯存、清除、處理罪嫌。惟查，本案
    前往傾倒廢棄物之公司（含被告丁○○所經營之南橋公司收
    集交付佾展公司傾倒者）即佾展公司、崧鴻公司、永豐森公
    司、南橋公司，均係領有合法一般廢棄物及事業廢棄物清除
    許可證之業者，分別有各該當時仍在有效期限內之清除許可
    證影本各1份在卷可查。又有關清運廢棄物至他縣市之處理
    場（廠）處理之情形，係屬清除機構之跨區營運，依90年10
    月24日修正公布之廢棄物清理法第70條規定「執行機關、公
    民營廢棄物清除處理機構、共同清除處理機構處理或依第29
    條第1項提供處理設施之事業，得清理轄區以外之廢棄物，
    直轄市、縣（市）主管機關不得限制之。」，爰此，清除機
    構跨區營運應不符合廢棄物清理法第46條第1項第4款之要件
    ，此亦有行政院環境保護署94年11月25日環署廢字第094008
    89 61號函足佐，是上揭前往溪州垃圾掩埋場傾倒廢棄物之
    公司，既領有合法有效之清除許可證明文件，自與上揭公訴
    人所指廢棄物清理法第46條第1項第4款之構成要件不該當，
    此外，又查無被告丁○○有何違反上開廢棄物清理法第46條
    第1項第4款之情事，應認被告丁○○此部分犯罪不能證明，
    茲因公訴人認此部分與前揭被告丁○○論罪部分有牽連犯之
    裁判上一罪關係（業據公訴人當庭表示，分見本院卷二第3
    頁背面及第120頁），故不另為無罪之諭知，附此敘明。
肆、適用法律依據
一、刑事訴訟法第299條第1項前段。
二、貪污治罪條例第3條、第4條第1項第5款、第11條第1項、第8
    條第2項、第12條第1項、第17條。
三、刑法第2條第1項、第11條第1項前段、第28條、（修正前）
    第28條、第31條第1項、第37條第2項、（修正前）第37條第
    2項、第59條、（修正後）第59條、第74條第1項第1款。
本案經檢察官高如應到庭執行職務
中    華    民    國    95    年    9     月    21    日
                    刑事第二庭  審判長法  官  周淡怡
                                      法  官  周莉菁
                                      法  官  吳永梁
以上正本證明與原本無異。
如不服本判決，應於判決送達後十日內向本院提出上訴狀 (須附
繕本 )。
中    華    民    國    95    年    9     月    22    日
                                      書記官  劉玫金
附表：
一、被告辛○○、丁○○部分：
┌──┬────┬────────────────────────────┐
│編號│項   目 │比較、說明                                              │
├──┼────┼────────────────────────────┤
│ 1  │貪污治罪│關於左開條文罰金之最低度刑部分，因刑法第33條第5款關於罰 │
│    │條例第4 │金最低度刑之規定，由「罰金：一元以上」修正為「罰金：新臺│
│    │條第1項 │幣一千元以上，以百元計算之」，故應依刑法第2條第1項規定，│
│    │第5款之 │適用最有利於行為人之法律（最高法院95年第8次刑事庭會議決 │
│    │罰金刑  │議參照）。準此，本案貪污治罪條例第4條第1項第5款關於「得 │
│    │        │併科新臺幣一億元以下罰金」之罰金最低度刑部分，經比較新、│
│    │        │舊法結果，應以被告行為時之法律即修正前第33條第5款規定， │
│    │        │最有利於被告。                                          │
├──┼────┼────────────────────────────┤
│ 2  │貪污治罪│關於左開條文罰金之最低度刑部分，因刑法第33條第5款關於罰 │
│    │條例第11│金最低度刑之規定，由「罰金：一元以上」修正為「罰金：新臺│
│    │條第1項 │幣一千元以上，以百元計算之」，故應依刑法第2條第1項規定，│
│    │之罰金刑│適用最有利於行為人之法律（最高法院95年第8次刑事庭會議決 │
│    │        │議參照）。準此，本案貪污治罪條例第11條第1項關於「得併科 │
│    │        │新臺幣三百萬元以下罰金」之罰金最低度刑部分，經比較新、舊│
│    │        │法結果，應以被告行為時之法律即修正前第33條第5款規定，最 │
│    │        │有利於被告。                                            │
├──┼────┼────────────────────────────┤
│ 3  │共同正犯│修正後之刑法第28條規定將原「二人以上共同實施犯罪之行為者│
│    │        │，皆為正犯。」之條文其中「實施」修正為「實行」，法條文字│
│    │        │有所修正。惟被告不論依修正前或修正後刑法第28 條規定，均 │
│    │        │構成共同正犯，經比較新、舊法結果，對被告並無有利或不利之│
│    │        │情形。                                                  │
├──┼────┼────────────────────────────┤
│ 4  │ 刑法第 │修正前刑法第59條規定「犯罪之情狀可憫恕者，得酌量減輕其刑│
│    │ 59條之 │。」，修正後刑法第59條規定「犯罪之情狀顯可憫恕，認科以最│
│    │ 酌減其 │低度刑仍嫌過重者，得酌量減輕其刑。」，明顯僅係文字修正，│
│    │ 刑     │並無較為有利或不利之情形，故比較新、舊法結果，修正後新法│
│    │        │並未較有利於被告。                                      │
├──┴────┴────────────────────────────┤
│經綜合比較新、舊法之結果，以被告行為時之舊法較有利於被告辛○○、丁○○，│
│依刑法第2條第1項前段規定，本案就被告辛○○、丁○○部分應分別一體適用被告│
│行為時之法律即修正前刑法第28條、第33條第5款、第59條之規定。             │
└────────────────────────────────────┘
二、被告己○○部分：
┌──┬────┬────────────────────────────┐
│編號│項   目 │比較、說明                                              │
├──┼────┼────────────────────────────┤
│ 1  │貪污治罪│關於左開條文罰金之最低度刑部分，因刑法第33條第5款關於罰 │
│    │條例第4 │金最低度刑之規定，由「罰金：一元以上」修正為「罰金：新臺│
│    │條第1項 │幣一千元以上，以百元計算之」，故應依刑法第2條第1項規定，│
│    │第5款之 │適用最有利於行為人之法律（最高法院95年第8次刑事庭會議決 │
│    │罰金刑  │議參照）。準此，本案貪污治罪條例第4條第1項第5款關於「得 │
│    │        │併科新臺幣一億元以下罰金」之罰金最低度刑部分，經比較新、│
│    │        │舊法結果，應以被告行為時之法律即修正前第33條第5款規定， │
│    │        │最有利於被告。                                          │
├──┼────┼────────────────────────────┤
│2   │共同正犯│修正後之刑法第28條規定將原「二人以上共同實施犯罪之行為者│
│    │        │，皆為正犯。」之條文其中「實施」修正為「實行」，法條文字│
│    │        │有所修正。惟被告不論依修正前或修正後刑法第28 條規定，均 │
│    │        │構成共同正犯，經比較新、舊法結果，對被告並無有利或不利之│
│    │        │情形。                                                  │
├──┼────┼────────────────────────────┤
│ 3  │刑法第31│修正後之刑法第31條第1項規定除將原「共同實施或教唆幫助者 │
│    │條第1項 │」之文字修正為「共同實行、教唆或幫助者」外，並增列但書「│
│    │        │但得減輕其刑」之規定，經比較新、舊法結果，以裁判時之新法│
│    │        │即修正後刑法第31條第1項規定，最有利於被告。             │
├──┼────┼────────────────────────────┤
│ 4  │ 刑法第 │修正前刑法第59條規定「犯罪之情狀可憫恕者，得酌量減輕其刑│
│    │ 59條之 │。」，修正後刑法第59條規定「犯罪之情狀顯可憫恕，認科以最│
│    │ 酌減其 │低度刑仍嫌過重者，得酌量減輕其刑。」，明顯僅係文字修正，│
│    │ 刑     │並無較為有利或不利之情形，故比較新、舊法結果，修正後新法│
│    │        │並未較有利於被告。                                      │
├──┴────┴────────────────────────────┤
│經綜合比較新、舊法之結果，本院認以裁判時之新法較有利於被告己○○，依刑法│
│第2條第1項但書規定，本案就被告己○○部分自應一體適用被告裁判時之法律即修│
│正後刑法第28條、第31條第1項、第33條第5款、第59條之規定。                │
└────────────────────────────────────┘
所犯法條
貪污治罪條例第四條第一項第五款
有下列行為之一者，處無期徒刑或十年以上有期徒刑，得併科新
台幣一億元以下罰金：
一  竊取或侵占公用或公有器材、財物者。
二  藉勢或藉端勒索、勒徵、強占或強募財物者。
三  建築或經辦公用工程或購辦公用器材、物品，浮報價額
    、數量、收取回扣或有其他舞弊情事者。
四  以公用運輸工具裝運違禁物品或漏稅物品者。
五  對於違背職務之行為，要求、期約或收受賄賂或其他不正利
    益者。
貪污治罪條例第十一條第一項
對於第二條人員，關於違背職務之行為，行求、期約或交付賄賂
或其他不正利益者，處一年以上七年以下有期徒刑，得併科新臺
幣三百萬元以下罰金。


司法院資訊處製作；財團法人民間司法改革基金會備份。
